【裁判字號】    99,上易,539
【裁判日期】    990929
【裁判案由】    瀆職等
【裁判全文】
臺灣高等法院高雄分院刑事判決         99年度上易字第539號
上  訴  人  臺灣高雄地方法院檢察署檢察官
上  訴  人
即  被  告  甲○○
上列上訴人因被告瀆職等案件，不服臺灣高雄地方法院99年度易
字第349 號中華民國99年4 月16日第一審判決（起訴案號：臺灣
高雄地方法院檢察署98年度偵字第25833 號、25834 號），提起
上訴，本院判決如下：
     主  文
原判決撤銷。
甲○○無罪。
     理  由
一、公訴意旨略以：被告甲○○於民國96、97年間，任職於財政
    部臺灣省南區國稅局（下稱南區國稅區）審查四科虛設行號
    查核組，擔任稅務員，係依據法令從事公務之人員。甲○○
    與王雪雲間，前因妨害名譽案件繫屬於法院，其竟利用擔任
    稅務員得以操作南部國稅局稅務系統之機會，明知納稅義務
    人提供之財產、所得、營業及納稅等資料，係關於中華民國
    國防以外應秘密之資料，非依法令規定不得對外輸出、洩露
    ，亦明知在其公務範疇內始得進入國稅局系統查詢他人資料
    ，竟基於公務員洩漏國防以外秘密之犯意，於97年1 月15日
    ，在臺南市○區○○街7 號13樓南區國稅局辦公室內，以電
    腦進入國稅局稅務系統查詢乙○○之所得資料（「各類所得
    扣繳暨免扣繳憑單」下稱扣繳憑單），並將之非法列印而輸
    出，嗣於翌日在臺灣高雄地方法院（下稱高雄地方法院）關
    於前開妨害名譽案件之公開審理庭中，將乙○○上述所得與
    稅籍資料公開提出，交付此等國防以外應秘密之資料予他人
    ，作為其私人訴訟之用。因認被告涉犯刑法第132 條第1 項
    公務員洩漏、交付國防以外機密罪嫌及電腦處理個人資料保
    護法第34條非法輸出個人資料檔案罪嫌等語。
二、證據能力之論述：被告以外之人於審判外之言詞或書面陳述
    ，除法律有規定者外，不得作為證據，刑事訴訟法第159 條
    第1 項定有明文。又被告以外之人於審判外之陳述，雖不符
    前四條之規定，而經當事人於審判程序同意作為證據，法院
    審酌該言詞陳述或書面陳述作成時之情況，認為適當者，亦
    得為證據。當事人、代理人或辯護人於法院調查證據時，知
    有第159 條第1 項不得為證據之情形，而未於言詞辯論終結
    前聲明異議者，視為有前項之同意，刑事訴訟法第159 條之
    5 亦有明定。本判決以下所引言詞或書面之傳聞證據，檢察
    官、被告對其證據能力，於本院準備程序中均表示無意見，
    而於本院調查證據時，均知悉有刑事訴訟法第159 條第1 項
    原則上不得作為證據之情形，惟均未於本院言詞辯論終結前
    聲明異議，且各該證據取得之過程並無違法之情事，適當作
    為證據。依同法第159 條之5 第2 項、第1 項之規定，均有
    證據能力。
三、按犯罪事實應依證據認定之，無證據不得認定犯罪事實，刑
    事訴訟法第154 條第2 項定有明文。公訴意旨認被告涉犯刑
    法第132 條第1 項公務員洩漏、交付國防以外機密罪嫌及電
    腦處理個人資料保護法第34條非法輸出個人資料檔案等罪嫌
    ，係以被告甲○○坦承於前揭時地，以電腦進入國稅局稅務
    系統查詢乙○○之所得資料，並將前開資料列印，在前開妨
    害名譽案件之公開審理庭中提出，並有告訴人乙○○之指述
    及該扣繳憑單為主要依據。惟訊之被告雖供承有藉其擔任臺
    灣省南部國稅局審查四科虛設行號查核組稅務員之便，進入
    該局電腦資料庫調取乙○○扣繳憑單資料，並在前開妨害名
    譽案審理中提出於法院，用以證明該案證人乙○○受僱於漢
    睫企業公司，並非其所稱快樂水泥工。惟否認犯罪，辯稱：
    乙○○之扣繳憑單並非國防以外應秘密之文書，且法官、檢
    察官就該等資料原有調閱權，伊向法官提出該資料並非洩漏
    行為等語。經查：
（一）被告甲○○坦前揭時地，以其在南區國稅局審查四科虛設
      行號查核組擔任稅務員之便，利用該局電腦進入國稅局稅
      務系統查詢乙○○之所得資料，並將前開資料列印，在臺
      灣高雄地方法院關於前開其為被告之妨害名譽案件（96年
      度簡上字第636 號）的公開審理庭中，向承審法官提出，
      用以證明乙○○係受僱於漢睫企業公司，並非乙○○在該
      案所證稱係快樂水泥工等事實，業經被告坦認在卷，並有
      該案審97年1 月16日審判筆錄及乙○○扣繳憑單影本存卷
      可參（影一卷第192 、207 頁），足堪認定。
（二）按刑法第132 條之洩漏國防以外之秘密罪，其行為客體，
      為國防以外應秘密之文書、圖晝、消息或物品。稱國防以
      外應秘密，係指洩漏或交付國防秘密罪（刑法第109 條第
      1 、2 項）所保護之國防應秘密以外之就國家政務、事務
      或人民權益之觀點應保護之秘密而言，舉凡內政、外交、
      司法、財政、經濟、監察、考試等國家政務與事務上應行
      保密之一切文書、圖書、消息或物品，固均可成為本罪之
      客體，惟因刑法第132 條之洩密罪，所保護之法益為國家
      法益，故所洩漏之國防以外之秘密，亦應指與國家政務、
      事務或人民權益具有利害關係，而不得宣露於外之機密而
      言。至何項文書、圖晝、消息或物品應予守密，應就主觀
      、客觀兩方面審視其內容性質及各該機關處理事務之有關
      法令規定（最高法院86年度臺非字第301 號判決意旨參照
      ）。本件乙○○之所得稅扣繳憑單，就內容觀之雖係乙○
      ○個人所得及扣繳資料，原則上非可供閱覽、查詢、列印
      ，更不得對他人洩漏，以保障個人工作及財產之私密性。
      稅務機關係因執行個人綜合所得稅稽徵事務之必要，乃得
      收集、持有、保存此等資料檔案，自亦負有相對的保密義
      務以維護個人所得資料安全。此為公務員執行公務所對應
      而生之公務上保密義務。各公務員非因公務需要且有查閱
      權限者，自不得擅自調閱、查詢或交付、洩漏此等應秘密
      之文書。再按納稅義務人有所得稅法第88條第1 項所列各
      款所得者，應由扣繳義務人於給付時，依規定之扣繳率及
      扣繳辦法扣取稅款；扣繳義務人應於每月十日前將上一月
      所扣稅款向國庫繳清，並於每年一月底前將上一年內扣繳
      各納稅義務人之稅款數額開具扣繳憑單彙報該管稽徵機關
      查核；稽徵機關應隨時調查扣繳義務人對於有關扣繳之報
      告是否確實，並督促依照本法規定扣款繳納，所得稅法第
      88條第1 項、第92條第1 項及第95條分別定有明文。本件
      扣繳憑單乃扣繳義務人向稅捐稽徵機關彙報，供該管機關
      查核其是否據實正確扣繳，並依規定將扣得稅款繳納國庫
      之文書資料，自係國家稅務稽徵查核之公務資料。又此等
      扣繳憑單，既已存入財政部稅務系統網站，作為稅務機關
      執行個人綜合所得稅核課之基本資料，亦已具國家課稅資
      料之性質，自非單純個人財產資料可比。從而，公務員非
      法洩漏此應秘密文書，侵害之法益已非單純個人法益，而
      屬公務員職務義務之違反，即含有刑法瀆職罪之罪質，性
      質上自屬國防以外應秘密之文書。據此而論，被告藉其稅
      務員職務之便，進入南區國稅局之電腦系統，所查詢列印
      之乙○○「各類所得扣繳暨免扣繳憑單」，應係「國防以
      外應秘密之文書」。其倘有非法洩漏，即該當上開刑法第
      132 條洩漏國防以外機密罪。被告前揭所辯：此所得資料
      乃個人密秘或工商秘密，並非國防以外應秘密之文書，尚
      非可採。
（三）刑法第132 條之洩漏國防以外之秘密罪，其客觀上須有洩
      漏或交付之行為始足當之。而洩漏或交付之對象須為無權
      知悉該秘密之人，始有公務員保密義務之違反，而符合本
      條規範之罪質。蓋洩漏或交付之對象如本為有權知悉該秘
      密之人，該洩漏或交付之文書或物品對該受領者而言，即
      無秘密之可言（31年上字第288 號判例意旨參照）。依上
      開所得稅法第88條第1 項、第92條第1 項及第95條規定之
      意旨觀之，本件扣繳憑單乃扣繳義務人向稅捐稽徵機關彙
      報，供該管機關查核其是否依規定扣繳，並將扣得稅款繳
      納國庫之用，其限於相關公務使用，顯然無疑。從而，被
      告係南區國稅局審查四科虛設行號查核組稅務員，其因執
      行業管公務之須要，始得查詢個人所得扣繳資料，除此之
      外，即無為其他目的而為此資料查詢列印之權限，乃至明
      之理。被告自南區國稅局電腦系統內查詢列印上開乙○○
      「各類所得扣繳暨免扣繳憑單」作為個人訴訟之用，自與
      上開所得稅法規定之意旨不合，嚴重違背公務倫理，固屬
      顯然。惟被告是否犯上開刑法第132 條之洩漏國防以外之
      秘密罪，仍應審酌其客觀上有無洩漏或交付予無權知悉之
      人。本件被告係將乙○○「各類所得扣繳暨免扣繳憑單」
      於，在臺灣高雄地方法院關於前開其為被告之妨害名譽案
      件（96年度簡上字第636 號）的公開審理庭中，向承審法
      官提出，用以證明乙○○係受僱於漢睫企業公司，並非乙
      ○○在該案所證稱係快樂水泥工等事實已如前述。法官審
      理訴訟案件，如有必要原得向稅務機關調取個人所得扣繳
      資料作為審判之用，就此而言，本件被告將乙○○扣繳憑
      單當庭提交承審上開妨害名譽案之承審法官，該法官自非
      無權知悉該扣繳憑單內容之人，揆諸上開判例意旨，尚與
      刑法第132 條洩漏或交付之構成要件不合。又法官審閱該
      扣繳憑單後，倘認有作為該案證據之必要，進而當庭提示
      調查，而使檢察官及相關訴訟關係人知悉該扣繳憑單內容
      ，此部分扣繳憑單提示之行為則屬法官依法進行之訴訟程
      序，自亦無由認定被告有洩漏或交付國防以外秘密之行為
      。
（四）公訴意旨認被告所為前揭查詢系爭資料並提出於法院供作
      上開妨害名譽訴訟之用，涉犯電腦處理個人資料保護法第
      34條之妨害個人資料檔案正確罪云云，所憑無非係以告訴
      人乙○○於偵查中之指訴、本院96年度簡上字第636 號誹
      謗案件之97年1 月16日審理筆錄、系爭資料、南區國稅局
      查調安全管制紀錄清單、資訊安全政策、資料保管與調檔
      作業要點為其論據。惟行為人需主觀上有意圖為自己或第
      三人不法之利益或損害他人之利益，而客觀上對於個人資
      料檔案為非法輸出、干擾、變更、刪除或以其他非法方法
      妨害個人資料檔案之正確，致生損害於他人者，始該當電
      腦處理個人資料保護法第34條之罪。經查，被告係將乙○
      ○扣繳憑單提交該案法官作為證據之用，已難謂主觀上有
      何意圖為自己或第三人不法之利益或損害他人之利益。又
      被告藉其擔任稅務員可進入南區國稅局電腦系統之機會，
      為個人訴訟目的，非法查詢列印該扣繳憑單，已侵害乙○
      ○關於所得及工作薪資之隱私權，固堪認定。惟權利之侵
      害與是否致生損害仍屬二事，故被告之行為客觀上仍應有
      致生損害於他人，始能以上開電腦處理個人資料保護法第
      34條之妨害個人資料檔案正確罪相繩，本件被告將此資料
      提交上開妨害名譽案之法院作為訴訟資料，亦經該案法院
      認相關事實已明，並無調查必要，有該案判決書理由欄肆
      （二）之內容可參，尚難認被告之行為已致生他人之損害
      。此部分公訴意旨所指被告犯罪事實，亦屬無法證明。
（五）綜前所述，公訴意旨所指被告犯罪事實，尚屬無法證明，
      自應為無罪之諭知。
四、撤銷改判之理由：本件被告之行為與刑法第132 條洩漏或交
    付之構成要件不合，無從成立該條洩漏國防以外機密罪，且
    無證據證明其主觀上何意圖為自己或第三人不法之利益或損
    害他人之利益，或客觀上有致生何損害，不成立電腦處理個
    人資料保護法第34條之妨害個人資料檔案正確罪，應為被告
    無罪之諭知均已如前述，且被告既無洩漏或交付本件應秘密
    之文書予無權知悉之人，自亦無成立刑法第134 條、318 條
    之1 公務員洩漏因利用電腦知悉他人之秘密罪之餘地。原審
    未審酌及此，認「被告所為係犯刑法第134 條、第318 條之
    1 之公務員洩漏利用電腦知悉他人之秘密罪及同法第132 條
    之洩漏國防以外秘密罪。公訴意旨漏未審酌被告亦犯刑法第
    318 條之1 之洩漏利用電腦知悉他人之秘密罪，尚有未洽，
    惟其基本事實同一，本院仍得加以審酌，併予敘明。被告一
    行為觸犯數罪名，侵害數法益，為想像競合，應依較重之第
    132 條之洩漏國防以外秘密罪論處。」認事用法均有未洽，
    上訴人即被告以本件不構成犯罪，提起上訴，非無理由；檢
    察官以原審量刑過輕，及被告所為應成立電腦處理個人資料
    保護法第34條之妨害個人資料檔案正確罪等理由，提起上訴
    ，為無理由。本院應撤銷原判決，另為被告無罪之判決。
據上論斷，應依刑事訴訟法第369 條第1 項前段、第364 條、第
301條第1項，判決如主文。
本案經檢察官鍾忠孝到庭執行職務。
中    華    民    國    99    年     9    月    29    日
                刑事第十庭    審判長法  官  陳中和
                                    法  官  林水城
                                    法  官  蔡國
以上正本證明與原本無異。
不得上訴。
中    華    民    國    99    年    9     月    29    日
                                    書記官  周青玉

司法院資訊處製作；財團法人民間司法改革基金會備份。
